【裁判字號】    95,上訴,1648
【裁判日期】    951212
【裁判案由】    殺人未遂
【裁判全文】
臺灣高等法院高雄分院刑事判決        95年度上訴字第1648號
上  訴  人  臺灣高雄地方法院檢察署檢察官
上  訴  人
即  被  告  甲○○
選任辯護人  陳里己律師
            陳意青律師
            陳奕全律師
上列上訴人因殺人未遂案件，不服臺灣高雄地方法院95年度訴字
第2 號中華民國95年7 月28日第一審判決（起訴案號：臺灣高雄
地方法院檢察署94年度偵字第23902 號），提起上訴，本院判決
如下：
    主  文
原判決撤銷。
甲○○共同傷害人之身體，處有期徒刑壹年。
    事  實
一、甲○○於民國80年間曾因違反槍砲彈藥刀械管制條、妨害自
    由等案件，經判處有期徒刑10月確定，於82年11月13日執行
    完畢（不構成累犯），平日居住在高雄市左營區○○○路
    345 巷15號，於93年12月14日晚上10點多，甲○○與友人相
    偕至其住處附近左營大路345 巷巷口對面即位於高雄市左營
    區○○○街160 號之「好久不見卡拉OK」店內飲酒。而乙○
    ○與其妻子陳雅婷亦於同日晚上至「好久不見卡拉OK」店飲
    酒，並先將所駕駛之車輛停放在上開甲○○住處前之路旁。
    翌日（即15日）凌晨零時許，乙○○與陳雅婷飲酒完畢，陳
    雅婷先行離開該店至前述停放之車輛內等候乙○○，乙○○
    則在店內結帳。此時，甲○○因支付酒錢之事而與其友人吵
    架並摔打店內桌椅滋事，乙○○見狀即以手推撞甲○○一下
    ，甲○○因此心生不滿，隨即離開該店，並邀集3 名不詳姓
    名年籍之成年男子，在該店對面高雄市左營區○○○路345
    巷口會合，嗣於同日零時15分許，乙○○走出該店欲至前述
    停車處開車，步行至上開巷口處時，甲○○即上前與乙○○
    理論，2 人並發生口角，詎甲○○與上開3 名成年男子（其
    中2 人已先在現場，另1 人甫開車攜帶高爾夫球桿到場），
    共同基於傷害人身體之犯意聯絡，由甲○○手持高爾夫球桿
    1 支往乙○○頭部、背部各重擊1 下，在場之3 名男子則在
    一旁抓住或抱住乙○○防止其逃逸，致乙○○受有右前額開
    放性顱骨骨折併顱內出血、上背部頓挫傷、左腰第九肋骨骨
    折等傷害，乙○○遭甲○○持球桿擊傷倒地後，因害怕再遭
    毆打，遂起身快速逃離現場，嗣逃至高雄市○○區○○街口
    經員警彭志嘉發現並通知救護車將乙○○送醫救治。而甲○
    ○毆打乙○○後即返家，並與1 名年籍姓名不詳之女子手持
    上開高爾夫球桿步入345 巷15號住處內，為在車內等候之陳
    雅婷目睹，後陳雅婷得知乙○○遭毆打，始憶及上情並帶警
    至上址指認而循線查獲。
二、案經乙○○訴由高雄市政府警察局左營分局報請臺灣高雄地
    方法院檢察署檢察官偵查起訴。
    理  由
壹、證據能力部分：
一、按被告以外之人於偵查中向檢察官所為陳述，除顯有不可信
    之情況者外，得為證據，同法第159 條之1 第2 項定有明文
    。本件證人即告訴人乙○○於檢察官偵查中所為之陳述，經
    具結作證，被告及辯護人就其所為之證述並未能指出有何不
    可信之情況，故其於偵查中之證言應具有證據能力。
二、按被告以外之人於檢察事務官、司法警察官或司法警察調查
    中所為之陳述，與審判中不符時，其先前之陳述具有較可信
    之特別情況，且為證明犯罪事實存否所必要者，得為證據，
    刑事訴訟法第159 條之2 定有明文。本件證人乙○○於警詢
    中之指述與其於原審及本院審理時證述大致相同，並無前開
    法條所述前後不符之情形，且審判中之陳述係經過詰問，其
    內容更加詳盡，並充分保障被告在場及對質權，自無適用刑
    事訴訟法第159 條之2 規定傳聞法則例外情形之必要，故認
    乙○○於警詢之指述無證據能力，逕予適用乙○○於原審及
    本院之證述。
三、除顯有不可信之情況外，公務員職務上製作之紀錄文書、證
    明文書得為證據，刑事訴訟法第159 條之4 第1 款亦有明文
    規定。查本件高雄市政府警察局左營分局受理報案紀錄表暨
    員警工作紀錄簿係公務員職務上製作之紀錄文書，且無顯不
    可信之情況，上開文書應均具有證據能力。
四、按刑事訴訟法第159 條之4 規定，除前三條之情形外，下列
    文書亦得為證據：(二)除顯有不可信之情況外，從事業務之人
    於業務上或通常業務過程所須製作之紀錄文書、證明文書。
    書。此係因從事業務之人在業務上或通常業務過程製作之上
    開文書，因係於通常業務上不間斷而規律之記載，一般記錄
    時亦無預見日後將作為證據之偽造動機，其虛偽之可能性較
    小，且如讓製作者以口頭方式在法庭上再重述過去之事實或
    數據，實際上有其困難，二者具有一定程度之不可代替性，
    是除非有顯不可信之情況外，上開業務文書應具有證據能力
    本件國軍左營醫院95年1 月16日函附之住院、急診病歷（見
    原審卷第22-44 頁）係從事醫護業務之人於業務上或通常業
    務過程所須製作之文書，經查亦無顯不可信之情況，上開文
    書應具有證據能力。
五、按診斷證明書，乃被告以外之人，即醫師於審判外所為之書
    面陳述，屬於傳聞證據，該診斷證明書為民間診所之醫師針
    對個案而製作之診斷書，雖與刑事訴訟法第159 條之4 第1
    款所示之公務員職務上製作之紀錄文書或證明文書不符，亦
    與刑事訴訟法第159 條之4 第2 款所示之於通常業務過程不
    間斷、有規律而準確記載，大部分紀錄完成於業務終了前後
    ，並未預見日後可能提供作為證據之紀錄文書或證明文書有
    間，然醫師依醫師法第17條之規定，如無法令規定之理由，
    不得拒絕診斷書之交付，且若出具與事實不符之診斷書，依
    醫師法第28條之4 第5 款之規定，可處新臺幣100,000 元以
    上500,000 元以下罰鍰，並得併處限制執業範圍、停業處分
    1 個月以上1 年以下或廢止其執業執照；情節重大者，並得
    廢止其醫師證書，可知醫師出具之診斷書若有錯誤、虛偽，
    醫師之執業執照、醫師證書均可能因而廢止，是其正確性甚
    高，且司法機關隨時可以調取醫師依醫師法第12條規定而製
    作，並由醫師執業之醫療機構依醫療法第48條規定保存之病
    歷與之相互核對，設有錯誤，甚易發現並糾正，是以，診斷
    證明書應與公務員職務上製作之文書具有同等程度之可信性
    ，屬於刑事訴訟法第159 條之4 第3 款所稱之其他於可信之
    特別情況下所製作之文書。準此，診斷證明書，既係醫師依
    醫師法第17條之規定出具之診斷書，而屬刑事訴訟法第159
    條之4 第3 款所稱之其他於可信之特別情況下所製作之文書
    ，自應認得為證據，而有證據能力。
貳、實體部分：
一、訊據被告對於93年12月15日零時許，至位於高雄市左營區○
    ○○街160號「好久不見卡拉OK店」飲酒，並摔打店內桌椅
    之事致與告訴人發生口角，嗣夥同不詳姓名年籍之3 名成年
    男子，由伊持高爾夫球桿攻擊告訴人乙○○之頭、背部各1
    下，致告訴人受傷之犯行坦承不諱。並經告訴人即證人劉漢
    棋迭於偵查、原審及本院審理時證述明確（見偵查卷第7-8
    頁及16-17 頁、原審卷第99-105頁及108 頁、本院卷第79-
    84頁），復據證人即接獲報案之員警彭志嘉於原審結證：
    93年12月15日凌晨勤務中心接獲左營大路345 巷口有發生毆
    打，是伊最早去現場處理，過去時並沒有發現有人，後來到
    了實踐路時看到乙○○坐在那裡，他一直說他在345 巷被打
    ，當時有詢問他為何頭部會受傷，他說被數名不詳人士毆打
    等語明確（見原審卷第90-98 頁），所證與其高雄市政府警
    察局左營分局93年12月15日受理各類案件紀錄表內記載案發
    時間、地點及事由相符，且有該局派出所員警工作記錄簿1
    份在卷可稽（原審59-60 頁）；證人陳雅婷於原審亦證述：
    「我在車上本來快睡著了，後來聽到有很多人在吵架，我就
    下車查看，看到1 台車很快開走，我從背影看到1 位女子帶
    著被告走進屋內，（當庭回頭注視後）我可以確定是被告」
    、「（問：當時是否確定有一個女的從345 巷15號屋內走出
    ？）是，當時她手上沒有拿東西，但走出來與拿著高爾夫球
    桿走進屋內的是同一個人」、「我在現場因發現有人吵架，
    往回走要回到『好久不見卡拉OK』，走到左營大路345 巷口
    時，看到我先生的衣服被扯破在馬路上，但我先生已不見了
    」等語（見原審卷第106-108 頁）。此外，並有國軍左營醫
    院附設民眾診療服務處診斷證明書1 紙（見警卷第5 頁）、
    受傷照片6 張（見警卷第12-15 頁）、國軍左營醫院急診及
    住院病歷（見原審卷第22-44 頁）等附卷足佐，被告之自白
    已有相當補強證據，並核與事實相符，事證明確，被告犯行
    堪可認定。
二、至證人即被告之友人林火炎雖證稱當天在上開卡拉OK店並沒
    有看到告訴人推被告等語，然其就當日進入店內喝酒之時間
    證稱：「大約是在（晚上）7 點或8 點」等語（見原審卷第
    78頁），與被告表示是在晚上10點多進入該店及案發時間不
    符；而證人林火炎對於入店消費時間久暫亦稱：被告與人發
    生衝突後摔椅子後就出去了，大概是進入店內10或20分鐘左
    右等語，亦顯然與前開告訴人遭毆打之時間為凌晨零時許相
    去甚遠；就有無付帳情形竟證稱：「好像是我付的，既然他
    們（指被告及與被告因付帳產生爭吵之友人）走了，應是我
    付的，我茫茫的，也不太清楚」等語（見原審卷第81頁），
    亦與一般消費付款情形有違；另其證述離開卡拉OK後伊即回
    家了等語，則對於後續被告有無毆打告訴人之情形並不瞭解
    ，故其所為之證詞顯有避重就輕情形，尚不足以作為對被告
    有利之認定。而證人即被告之妻黃文鳳於原審雖證述當日被
    告喝醉酒回家後就睡覺而未再出門，而警察帶同告訴人指認
    當天告訴人有明確表示不是遭被告毆打等語（見原審卷84-
    89頁），然證人黃文鳳亦證述被告大概幾個月會喝醉1 次，
    若喝醉回家隔日伊也不會問被告喝酒情形，則其證述記得有
    1 次被告喝醉酒回家後睡覺未再出門是否即為本案當次，已
    非無疑，而其所證述指認情節、次數與證人彭志嘉、乙○○
    所述均不相符，亦有可疑；況證人陳雅婷亦證述案發後看到
    1 女子帶著被告走進屋內，但因為是背影，無法確定該女子
    是何人，而那個女的拉著被告走進屋內時，那個女的很生氣
    ，也不知道在唸什麼，男的沒有講話等語明確，若當時將被
    告帶入屋內之女子即是黃文鳳，則黃文鳳對於被告所為自屬
    知情，自不可能證述使被告陷於不利地位之證詞，又黃文鳳
    與被告為夫妻，是其故就被告酒後衝動行為加以迴護，亦屬
    人之常情，其證詞顯難採信，附此敘明。
三、本件被告先與2 名不詳年籍成年男子於上開時、地圍堵告訴
    人，又待另1 名男子開車到場後，自車內將高爾夫球桿取出
    毆打告訴人之事實，業經告訴人於偵查中證述：「我離開卡
    拉OK，他（即被告）就找人來打我，甲○○一看到我就用高
    爾夫球桿打我的頭一下，我就昏昏沈沈的，他又用高爾夫球
    桿打我的背部一下，我就跑開…」等語（見偵查卷第7-8 頁
    ），及於原審審理中證述：我走出『好久不見卡拉OK』門口
    就看到對面345 巷口，被告就在那個地方，包括被告在內有
    3 個人在那裡，事後又有1 個人開車過來，並拿下1 根高爾
    夫球桿，將球桿交給被告，就由其他3 人抓住我，被告拿球
    桿打我的頭，車子還沒有來前，我就在路口與被告爭執5 至
    10分鐘，被告說我推他，雙方都很衝等語（見原審卷第99-
    105 頁）。而告訴人於上開時、地為被告以高爾夫球桿毆打
    ，因此造成其受有右前額開放性顱骨骨折併顱內出血、上背
    部頓挫傷、左腰第九肋骨骨折等傷害，亦有上開國軍左營總
    醫院診斷證明書及受傷之照片6 幀在卷可佐。至本件告訴人
    受傷後，逃至高雄市○○區○○路為警員彭志嘉發覺通知救
    護車到場，當時意識尚清楚，且係自行走上救護車等情，業
    經告訴人及證人彭志嘉分別證述在卷，並與前開受理各類案
    件記錄表內回報後所記載告訴人自行就醫，沒有生命危險等
    情形相符；且被告以高爾夫球桿擊打告訴人2 下後，並未繼
    續毆打或追躡告訴人，亦據告訴人陳述無訛，並參酌告訴人
    指述內容觀之，被告與告訴人並無怨隙，僅因在上開卡拉OK
    店內遭告訴人推撞了一下而心生不滿，其目的應在教訓告訴
    人，而別無萌生取人生命或重傷害之動機，堪認被告乃係基
    於傷害人身體之故意而持高爾夫球桿毆打告訴人，應可認定
    。
四、核被告所為，係犯刑法第277 條第1 項之傷害罪。又被告行
    為後，刑法施行法第1 條之1 於95年6 月14日以華總一義字
    第09500035181 號令修正公布增訂。修正增訂之刑法施行法
    第1 條之1 規定「中華民國94年1 月7 日刑法修正施行後（
    按指95年7 月1 日），刑法分則編所定罰金之貨幣單位為新
    台幣。94年1 月7 日刑法修正時，刑法分則編未修正之條文
    定有罰金刑者，自94年1 月7 日刑法修正施行後，就其所定
    數額提高為30倍。但72年6 月26日到94 年1月7 日新增或修
    正之條文，就其所定數額提高為3 倍。」是本件被告所犯刑
    法第277 條第1 項傷害罪之法定刑有罰金刑（銀元1000元以
    下），且為94年1 月7 日刑法修正時，刑法分則編未修正之
    條文定有罰金刑者；於刑法施行法第1 條之1 修正增訂前，
    其貨幣單位為銀元，罰金刑之提高標準應適用罰金罰鍰提高
    標準條例第1 條之規定「依法律應處罰金、罰鍰者，就其原
    定數額得提高為2 倍至10倍。」，而再依現行法規所定貨幣
    單位折算新臺幣條例第2 條規定「現行法規所定金額之貨幣
    單位為圓、銀元或元者，以新臺幣元之3 倍折算之。」如換
    算為新台幣，則刑法第277 條第1 項法定刑罰金刑部分，應
    為罰金新台幣30,000元以下（1000元乘10乘3） 。如適用上
    開修正後刑法施行法第1 條之1 規定提高30倍，亦為新台幣
    30,000元以下。比較新舊法適用之結果，其關於法定刑為罰
    金部分之提高標準，新舊法均無不利之情形。惟被告行為後
    ，刑法第33條第5 款修正規定「罰金：新臺幣1,000 元以上
    ，以100 元計算之。」，與修正前刑法第33條第5 款規定「
    罰金：1 元以上。」不同，比較新舊法結果，以修正前刑法
    較有利於被告。被告與3 名抓住或抱住告訴人之不詳年籍成
    年男子間，就上開傷害犯行，有犯意聯絡及行為分擔，均為
    共同正犯。被告行為後，刑法第28條共犯修正施行前規定「
    二人以上共同實施犯罪之行為者，皆為正犯」，修正施行後
    規定「二人以上共同實行犯罪之行為者，皆為正犯」，修法
    後將完全未參與犯罪行為之實行之陰謀共同正犯及預備共同
    正犯刪除。本件被告與不詳姓名之3 名成年男子對於本件犯
    行有犯意聯絡及行為分擔，屬實行之正犯，不論依修正前之
    刑法第28條，或修正後之刑法第28條規定，均構成共同正犯
    ，對被告而言並無有利或不利之情形，自不生新舊法比較之
    問題，附此敘明。公訴意旨雖認被告所為係犯刑法第271 條
    第2 項、第1 項之殺人未遂罪，固非無見。惟「殺人未遂與
    傷害之區別，本視加害人有無殺意為斷，被害人受傷之程度
    ，被害人受傷處所是否為致命部位，及傷痕多寡，輕重如何
    ，僅足供認定有無殺意之參考，究不能據為區別殺人未遂與
    傷害之絕對標準，故不能僅因被害人受傷之位置係屬人體要
    害，即認定加害人自始即有殺害被害人之犯意（最高法院94
    年度台上字第6857號刑事判決參照）。準此，殺人未遂與傷
    害之區別，應以加害人有無殺意為斷，以戕害他人生命之故
    意，著手於殺害之實行而未發生死亡之結果，為殺人未遂；
    倘無使人喪失生命之故意，僅在使其身體、健康受到傷害，
    則為傷害罪，二罪雖皆發生傷害之結果，祇其主觀犯意及身
    體傷害程度不同而已。本件被告之犯意僅為一時心生不滿教
    訓告訴人，而無殺人之犯意，已如前述，被告所為自與刑法
    第271 條第2 項、第1 項之殺人未遂罪之構成要件有別，惟
    此與上開所述刑法第277 條第1 項之犯罪事實，其基本犯罪
    事實同一，告訴人對此犯罪事實亦已提出告訴，法院自應予
    以實體審理，並變更起訴法條。
五、原審以被告罪證明確，據以論處科刑，固非無見。惟按：刑
    罰之量定，固屬法院自由裁量之職權行使，惟刑事審判之量
    刑，在於實現刑罰權之分配的正義，故法院對科刑判決之被
    告量刑，應符合罪刑相當原則，使罰當其罪，以契合人民之
    法律感情，此所以刑法第57條明定科刑時應審酌一切情狀，
    尤應注意該條所列各款情形，以為科刑輕重之標準（最高法
    院92年度台上字第3268號刑事判決參照）。查：被告犯後於
    本院審理期間坦承犯行，並於95年9 月5日 與告訴人在高雄
    縣湖內鄉調解委員會達於調解，賠償告訴人新台幣（下同）
    20萬元（其中除先給付10萬元現金外，另10萬元分期付款）
    ，告訴人亦同意撤回告訴，且業據法院核定在案，此有高雄
    縣湖內鄉調解委員會95年民調字第175 號調解書1 份及台灣
    高雄地方法院95年9 月20日雄院隆民磋95岡核字第001090號
    函附卷可稽（見本院卷第42-43 頁），原判決未及審酌，以
    被告犯後仍否認犯行，堅不與告訴人和解，犯後態度不佳等
    情，即有未合。檢察官依告訴人請求，指摘原判決認被告所
    為係犯傷害罪，量處被告有期徒刑1 年6 月為不當，為無理
    由，被告上訴意旨認原判決未及審酌犯後態度，量刑過重，
    指摘原判決不當，則為有理由，自應由本院將原判決撤銷改
    判。爰審酌被告於80年間曾因違反槍砲彈藥刀械管制條、妨
    害自由等案件，經判處有期徒刑10月確定，於82年11月13日
    執行完畢，有台灣高等法院被告前案紀錄表附卷可參，素行
    非佳，其酒後在上開卡拉OK店內藉故鬧事，遭告訴人推撞，
    不知反省收斂，反而僅因此細故，即夥同友人，以細長堅硬
    之高爾夫球桿重擊告訴人頭部、背部，並造成告訴人受有右
    前額開放性顱骨骨折併顱內出血、上背部頓挫傷、左腰第九
    肋骨骨折等傷害，在醫院加護病房住2 日、普通病房住6 日
    後始得痊癒出院，所為殊有非是，姑念其於本院審理時坦承
    犯行，並與告訴人達成調解，賠償損害，態度尚好等一切情
    狀，量處如主文所示之刑。又被告於本院審理時雖有悔意，
    然本院審酌被告僅因此細故，即夥同友人以細長堅硬之高爾
    夫球桿重擊告訴人頭部、背部，造成告訴人受有上開嚴重傷
    害，及其有如前所述之前科，難期無再犯之虞，爰不予宣告
    緩刑。末查，告訴乃論之罪，告訴人於第一審辯論終結前，
    得撤回其告訴，刑事訴訟法第238 條第1 項定有明文。本件
    告訴人固於本院審理中與被告達成調解，並具狀表示撤回告
    訴（見本院卷第28頁），惟其撤回之時間已於第一審辯論終
    結後，自不生撤回告訴之效力，併此敘明。
據上論斷，應依刑事訴訟法第369 條第1 項前段、第364 條、第
299 條第1 項前段、第300 條，刑法第2 條第1 項前段、第28條
、第277 條第1 項，修正前罰金罰鍰提高標準條例第1 條前段，
判決如主文。
本案經檢察官林慶宗到庭執行職務。
中    華    民    國    95    年    12    月    12    日
                  刑事第八庭    審判長法  官  李炫德
                                      法  官  簡志瑩
                                      法  官  陳志銘
以上正本證明與原本無異。
檢察官如不服本判決應於收受本判決後10日內向本院提出上訴書
狀，其未敘述上訴理由者，並得於提起上訴後10日內向本院補提
理由書狀（均須按他造當事人之人數附繕本）「切勿逕送上級法
院」。
被告不得上訴。
中    華    民    國    95    年    12    月    12    日
                                      書記官  盧雅婷
附錄本件判決論罪科刑法條：
刑法第277條：
傷害人之身體或健康者，處3 年以下有期徒刑、拘役或1 千元以
下罰金。
犯前項之罪因而致人於死者，處無期徒刑或7 年以上有期徒刑；
致重傷者，處3 年以上10年以下有期徒刑。


司法院資訊處製作；財團法人民間司法改革基金會備份。
